---
title: "Aula 5: Coeficiente de Aglomeração"
output: md_document
---

- Dado um vértice $v$, $D(v) = \sum_{v' \in V, v' \neq V} M(v, v')$ é o número de vizinhos de $v$.

- $\binom{D(v)}{2}$ é o número total de triângulos que podemos construir
tendo $v$ como vértice e tendo como outros dois vértices vizinhos
de $v$.

- Isto acontece quando todos os vizinhos de $v$ estão conectados por arestas entre si (grafo completo).

- $c(v)$ é a fração que tem como denominador $\binom{D(v)}{2}$ e como
numerador o número de triângulos que realmente existem tendo $v$ como vértice e vizinhos de $v$ como outros dois vértices.

- $C(G)$, *o coeficiente de aglomeração do grafo*, é a média dos valores de $c(v)$ para todos os vértices $v \in V$.

Dado um grafo $G = (V, E)$ e um vértice $v \in V$,

$$c(v) = \frac{1}{\binom{D(v)}{2}} \sum_{v_1, v_2 \in V} M(v, v_1)M(v_1, v_2)M(v_2, v)$$
$$C(G) = \frac{1}{|V|} \sum_{v \in V} c(v)$$

```{r, message=FALSE, warning=FALSE}
library(igraph)
library(ggplot2)
source("ER_graph.R")
```


# Question 1

Calcule o coeficiente de aglomeração e o diâmetro do grafo regular.

```{r, warning=FALSE}

#Create a k regular random graph
g1 <- sample_k_regular(no.of.nodes = 10, k = 3)
par(mar = c(0, 0, 0, 0)) # Set the margin on all sides to 0
plot(g1, vertex.label.color = "black", edge.color = "black", 
       vertex.size = 20)

#calcular coeficiente de aglomeração (average local clustering coeficient)
transitivity(g1, type="localaverage")

#Calcular diâmetro
diameter(g1)
```


# Question 2

Simule várias vezes $G(N, p)$ com $N$, $p$ fixados. Use essas simulações para estimar o coeficiente de aglomeração e o diâmetro de $G(N, p)$.

```{r, warning=FALSE}
set.seed(12)

N <- 100 #numero de vertices
epochs <- 100 #numero de iterações

ER_data <- data.frame(iteration = seq(1:epochs),
                      C = vector(length = epochs), 
                      diam = vector(length = epochs))

#Gerar grafo ER várias vezes
for (i in seq(1:epochs)) {
  g1 <- ER_graph(N = N, lambda = 10)
  
  #calcular coeficiente de aglomeração (average local clustering coefficient)
  ER_data$C[i] <- transitivity(g1, type="localaverage")

  #Calcular diâmetro
  ER_data$diam[i] <- diameter(g1)
}

#plotar os dados de C e C médio
ggplot(ER_data) +
  aes(x = iteration, y = C) +
  geom_point() +
  geom_hline(yintercept = mean(ER_data$C)) +
  geom_label(x=10, y=0.12, label=paste0("mean(C) = ", signif(mean(ER_data$C), digits = 2)))

#plotar os dados de diam e diam médio
ggplot(ER_data) +
  aes(x = iteration, y = diam) +
  geom_point() +
  geom_hline(yintercept = mean(ER_data$diam)) +
  geom_label(x=10, y=4.5, label=paste0("mean(diam) = ", signif(mean(ER_data$diam), digits = 2)))

```

Para $N = 100$ e $p = \lambda/N = 10/100 = 0.1$ estimamos o coeficiente de aglomeração $C \sim 0.1$ e o diâmetro como $diam = 4$. 
