---
title: "Aula 5: ER Random Graph Model"
output: md_document
---

- O grafo de Erdos-Rényi foi introduzido como um grafo não dirigido.

- Seu conjunto de vértices é $V = \{1, . . . , N\}$.

- Entre dois vértices $v$ e $v'$, $v \neq v'$ quaisquer, colocamos uma
aresta com probabilidade $p$, onde $p \in [0, 1]$. Essa decisão é
tomada independentemente para cada par (não ordenado) de vértices.

- Essa classe de grafos será designada com a notação $G(N, p)$.

- Vamos supor que $p = p_N = \frac{\lambda}{N}$, onde $\lambda$ é uma constante positiva.

# Question 2 

Transforme o pseudo-código para a construção de $G(N, p_N)$ dado no curso em um código efetivo para simular um grafo desta classe, com $p_N = \frac{\lambda}{N}$ para diferentes valores de $\lambda > 0$.

Vide ER_graph.R

```{r, warning=FALSE}
#Load libraries
require(ggplot2)
#Source scripts with functions we're going to use
source("examples_models.R")
source("ER_graph.R")
```

# Question 3

Observe as diferenças do grafo $G(N, p_N)$ com $N = 100$, para
valores de $\lambda < 1$, e valores de $\lambda > 1$.

```{r}

#Generate ER graph with varying lambda and get number of edges
d1 <- get_n_edges(start = 0.001, end = 1, step = 0.01)
d2 <- get_n_edges(start = 1, end = 10, step = 0.1)

d <- rbind(d1, d2)

#plot lambdas by the number of edges generated and add a vertical line at lambda = 1
ggplot(d, aes(x = lambda, y = n_edges)) +
  geom_point() +
  geom_vline(xintercept = 1) +
  labs(x = "lambda", y = "Number of Edges")


```

Há um aumento virtualmente linear do número de arestas com o aumento de $\lambda$.

# Question 4

Considere o modelo do votante, tendo como conjunto de atores
$A = \{1, \dots, 100\}$ e tendo relações de influência dadas pelo grafo
$G(100, \lambda/100)$ da seguinte maneira: O ator a e b se influenciam
mutuamente se $M(a, b) = 1$. Observe a evolução dessa rede quando $\lambda = 1/2$ e $\lambda = 5$.

```{r}
g1 <- ER_graph(N = 100, lambda = 0.5)
g2 <- ER_graph(N = 100, lambda = 5)

#number of edges in each
length(E(g1))
length(E(g2))

#initiate opinions of each graph and plot graph
g1 <- initiate_opinions(g1, 123, 0.5, 0.5)
plot_opinions(g1)

g2 <- initiate_opinions(g2, 123, 0.5, 0.5)
plot_opinions(g2)

#simulate opinion changes
l1 <- model_opinions(g1, 123, 1000)
g1_final <- l1[[1]]
df1 <- l1[[2]]

l2 <- model_opinions(g2, 123, 1000)
g2_final <- l2[[1]]
df2 <- l2[[2]]

# Difference between total of +1 and -1 opinions before and after
# the simulation
table(V(g1_final)$opinion) - table(V(g1)$opinion)

table(V(g2_final)$opinion)- table(V(g2)$opinion)

```

