---
title: "Lista 2 Bioestat"
output:
  html_notebook: default
  pdf_document: default
---

```{r, echo=FALSE, results='hide', warning = FALSE, message=FALSE}
library(rmarkdown)
```

# Question 1

Os dados a seguir correspondem a médias de uma variável quantitativa de acordo com o genótipo conjunto de dois locos de marcadores moleculares (do tipo *Single Nucleotide Polimorphsms*, SNPA e SNPB, para 7 populações sob estudo. As ações gênicas nessas populações são denominadas como: 

- P1: Ação gênica intermediária; 
- P2: Dominância completa;
- P3: Ação gênica complementar; 
- P4: Epistasia complexa; 
- P5: Dominância parcial; 
- P6: Superdominância; 
- P7: Ação gênica duplicada. \

```{r, echo=FALSE}
library(reshape2)
```


```{r}
#Genótipos
SNPA = c(rep(c("aa", "Aa", "AA"), 21))
SNPB = c(rep(c("bb", "Bb", "BB"), 21))

#vamos colocar os dados das sete populacoes num dataframe
# dados <- data.frame(P = c(rep(seq(1,7), each = 9)),
#                 value =  c(20, 18, 16, 17, 15, 13, 14, 12, 10,
#                            20, 20, 16, 20, 20, 16, 14, 14, 10,
#                            20, 20, 10, 20, 20, 10, 10, 10, 10,
#                            38.7, 6.6, 3.2, 4.0, 2.0, 3.0, 2.7, 3.4, 1.6,
#                            20, 19, 16, 19, 18, 15, 14, 13, 10,
#                            20, 21, 16, 22, 23, 18, 14, 15, 10,
#                            20, 20, 20, 20, 20, 20, 20, 20, 10),
#                 SNPA = c(rep(rep(c("aa", "Aa", "AA"), each = 3), 7)),
#                 SNPB = c(rep(c("bb", "Bb", "BB"), 21)))

p_list <- list(data.frame(media = c(20, 18, 16, 17, 15, 13, 14, 12, 10),
                     SNPA = c(rep(c("aa", "Aa", "AA"), each = 3)),
                     SNPB = c(rep(c("bb", "Bb", "BB"), 3))),
          data.frame(media = c(20, 20, 16, 20, 20, 16, 14, 14, 10),
                     SNPA = c(rep(c("aa", "Aa", "AA"), each = 3)),
                     SNPB = c(rep(c("bb", "Bb", "BB"), 3))),
          data.frame(media = c(20, 20, 10, 20, 20, 10, 10, 10, 10),
                     SNPA = c(rep(c("aa", "Aa", "AA"), each = 3)),
                     SNPB = c(rep(c("bb", "Bb", "BB"), 3))),
          data.frame(media = c(38.7, 6.6, 3.2, 4.0, 2.0, 3.0, 2.7, 3.4, 1.6),
                     SNPA = c(rep(c("aa", "Aa", "AA"), each = 3)),
                     SNPB = c(rep(c("bb", "Bb", "BB"), 3))),
          data.frame(media = c(20, 19, 16, 19, 18, 15, 14, 13, 10),
                     SNPA = c(rep(c("aa", "Aa", "AA"), each = 3)),
                     SNPB = c(rep(c("bb", "Bb", "BB"), 3))),
          data.frame(media = c(20, 21, 16, 22, 23, 18, 14, 15, 10),
                     SNPA = c(rep(c("aa", "Aa", "AA"), each = 3)),
                     SNPB = c(rep(c("bb", "Bb", "BB"), 3))),
          data.frame(media = c(20, 20, 20, 20, 20, 20, 20, 20, 10),
                     SNPA = c(rep(c("aa", "Aa", "AA"), each = 3)),
                     SNPB = c(rep(c("bb", "Bb", "BB"), 3)))
) 



       # aa = ifelse(SNPA == "aa", 1, 0),
       #          Aa = ifelse(SNPA == "Aa", 1, 0),
       #          AA = ifelse(SNPA == "AA", 1, 0),
       #          bb = ifelse(SNPB == "bb", 1, 0),
       #          Bb = ifelse(SNPB == "Bb", 1, 0),
       #          BB = ifelse(SNPB == "BB", 1, 0))

```

### Item A: Para cada população (P1 a P7) construa o gráfico de perfis de médias correspondente. Com base nesse gráfico, há indicação de efeito de interação entre os dois fatores genéticos (SNPA e SNPB)? Comente. 

Pelos dados temos 2 fatores (SNPA e SNPB) com 3 níveis cada, \{aa, Aa, AA\} e \{bb, Bb, BB\}, respectivamente.

```{r, echo=FALSE, warning=FALSE}
library(ggplot2)
```


```{r, figures-side, fig.show="hold", out.width="50%"}

# Construir gráficos de perfies de medias para cada população 
myplots<-lapply(p_list, function(pop)
p <- ggplot(pop) + 
     aes(x = SNPA, y = media, group = SNPB, color = SNPB) +
     geom_line(aes(linetype=SNPB, color=SNPB))
)

# printar os 7 graficos
par(mar = c(4, 4, .1, .1))
for (i in seq(1,7)) {
    print(myplots[[i]] + ggtitle(paste0("Population ", i)) +
              theme(plot.title = element_text(hjust = 0.5)))
}
```

Apenas a população 1 tem linhas paralelas e portanto não haveria um efeito de interação entre os fatores. Para as demais populações há uma não paralelidade entre os fatores. Vamos fazer outras pontuações de efeito e magnitude de acordo com cada população:

- População 1: Tem efeito principal tanto de SNPA quanto SNPB, sem efeito de interação.

- População 2: A direção do efeito de SNPB muda de acordo com o nível de SNPA

- População 3: Ou a direção do efeito de SNPB muda de acordo com o nível de SNPA ou o efeito principal é só de SNPB

- População 4: Tem efeito de interação e a direção do efeito de SNPB muda de acordo com o nível de SNPA

- População 5: A direção do efeito de SNPB muda de acordo com o nível de SNPA

- População 6: A direção do efeito de SNPB muda de acordo com o nível de SNPA

- População 7: Ou a direção do efeito de SNPB muda de acordo com o nível de SNPA ou o efeito principal é só de SNPB

### Item B: Vamos agora gerar dados de Delineamentos Completamente Aleatorizados (DCA) com esquema Fatorial 3x3 (Fator SNPA e fator SNPB, ambos, em 3 níveis genotípicos).
Considere $\sigma^2 = 1$ e, com base nas 9 médias apresentadas em P1 a P7, gere $r=25$ valores para cada um dos 9 grupos, sob o modelo de distribuição Normal. Em cada caso, obtenha a tabela de ANOVA e interprete os resultados.

